【裁判字號】    98,重訴,38
【裁判日期】    980629
【裁判案由】    返還土地
【裁判全文】
臺灣士林地方法院民事判決              98年度重訴字第38號
原      告  臺北縣淡水鎮公所
法定代理人  寅○○
訴訟代理人  李永裕律師
複  代理人  張瑞娟律師
            江俊傑律師
            甲○○
被      告  己○○
            庚○○
被      告  丙○○
            丁○○
前列二人共同
訴訟代理人  乙○○
被      告  壬○○
            癸○○○
前列二人共同
訴訟代理人  辛○○
被      告  戊○○○
被      告  子○○○
訴訟代理人  丑○○
上列當事人間請求返還土地事件，本院於中華民國98年6 月15日
言詞辯論終結，判決如下：
    主  文
被告丙○○應將坐落臺北縣淡水鎮○○段砲台埔小段二之三地號
土地如附圖所示A 、B 部分，門牌號碼為臺北縣淡水鎮○○街一
巷五號、六號及七號，面積合計貳佰伍拾伍平方公尺之地上物拆
除，並將該部分土地騰空返還原告。
被告己○○、庚○○應自如附圖所示A 部分土地上、門牌號碼臺
北縣淡水鎮○○街一巷五號建物內遷出。
被告丙○○應給付原告新臺幣柒拾捌萬柒仟玖佰伍拾元及自民國
九十八年一月二十四日起至清償日止按年息百分之五計算之利息
；並應自民國九十八年一月二十四日起至返還第一項土地之日止
，按月於翌月二十四日給付原告新臺幣壹萬仟壹佰拾元。
被告丁○○應將坐落臺北縣淡水鎮○○段砲台埔小段二之三地號
土地如附圖所示C 部分，門牌號碼為臺北縣淡水鎮○○街1 巷六
之一號，面積為壹拾玖平方公尺之地上物拆除，並將該部分土地
騰空返還原告。
被告丁○○應給付原告新臺幣伍萬捌仟柒佰壹拾元及自民國九十
八年一月二十五日起至清償日止按年息百分之五計算之利息；並
應自民國九十八年一月二十五日起至返還第四項土地之日止，按
月於翌月二十五日給付原告玖佰柒拾玖元。
被告壬○○應將坐落臺北縣淡水鎮○○段砲台埔小段二之三地號
土地如附圖所示D 部分，門牌號碼為臺北縣淡水鎮○○街八十巷
二十號、面積為肆拾捌平方公尺之地上物拆除，並將該部分土地
騰空返還原告。
被告癸○○○應將坐落臺北縣淡水鎮○○段砲台埔小段二之三地
號土地如附圖所示D 部分，門牌號碼為臺北縣淡水鎮○○街八十
巷二十之一號、面積為肆拾捌平方公尺之地上物拆除，並將該部
分土地騰空返還原告。
被告戊○○○應將坐落臺北縣淡水鎮○○段砲台埔小段二之三地
號土地如附圖所示D 部分，門牌號碼為臺北縣淡水鎮○○街八十
巷二十之二號、面積為肆拾捌平方公尺之地上物拆除，並將該部
分土地騰空返還原告。
被告子○○○應將坐落臺北縣淡水鎮○○段砲台埔小段二之三地
號土地如附圖所示D 部分，門牌號碼為臺北縣淡水鎮○○街八十
巷二十之三號、面積為肆拾捌平方公尺之地上物拆除，並將該部
分土地騰空返還原告。
被告子○○○應將面積為肆拾捌平方公尺、坐落臺北縣淡水鎮○○段砲台埔小段二之三地號土地如附圖所示D 部分，門牌號碼為
臺北縣淡水鎮○○街八十巷二十之三號之屋頂加蓋物拆除，並將
該部分土地騰空返還原告。
被告壬○○、癸○○○、戊○○○、子○○○應給付原告新臺幣
壹拾肆萬捌仟佰貳拾元及自民國九十八年二月六日起至清償日
止按年息百分之五計算之利息；並應自民國九十八年二月六日起
至返還第六、七、八、九、十項土地之日止，按月於翌月六日給
付原告新臺幣貳仟肆佰柒拾貳元。
原告其餘之訴駁回。
訴訟費用新臺幣壹拾貳萬柒仟零捌拾元由被告己○○、庚○○共
同負擔二十分之一、由被告丙○○負擔四分之三、由被告丁○○
負擔二十分之一、由被告壬○○、癸○○○、戊○○○、子○○○共同負擔十分之一，餘由原告負擔。
本判決第一項於原告以新臺幣佰壹拾萬元為被告丙○○供擔
保後得假執行，但被告丙○○如以新臺幣玖佰拾捌萬肆仟元為
原告預供擔保得免為假執行。
本判決第三項於原告以新臺幣貳拾柒萬元及按月以新臺幣肆仟肆
佰元為被告丙○○供擔保後得假執行，但被告丙○○如以新臺幣
柒拾捌萬柒仟玖佰伍拾元及按月以新臺幣壹萬仟壹佰拾元
為原告預供擔保得免為假執行。
本判決第四項於原告以新臺幣貳拾肆萬元為被告丁○○供擔保後
得假執行，但被告丁○○如以新臺幣陸拾玖萬玖仟貳佰元為原告
預供擔保得免為假執行。
本判決第五項得假執行，但被告丁○○如以新臺幣伍萬捌仟柒佰
壹拾元及按月以新臺幣玖佰柒拾玖元為原告預供擔保得免為假執
行。
本判決第六項、第七項、第八項、第九項、第十項，於原告以新
臺幣伍拾玖萬元供擔保後得假執行，但被告壬○○、癸○○○、
戊○○○、子○○○如以新臺幣壹佰柒拾陸萬陸仟肆佰元為原告
預供擔保，得免為假執行。
本判決第十一項得假執行，但被告壬○○、癸○○○、戊○○○
、子○○○如以新臺幣壹拾肆萬捌仟佰貳拾元及按月以新臺幣
貳仟肆佰柒拾貳元為原告預供擔保得免為假執行。
原告其餘假執行之聲請駁回。
    事  實  及  理  由
一、本件被告庚○○、戊○○○未於言詞辯論期日到場，核無民
    事訴訟法第386 條各款所列情形，爰依原告之聲請，由其一
    造辯論而為判決。
二、按訴狀送達後，原告不得將原訴變更或追加他訴。但擴張或
    減縮應受判決事項之聲明者，不在此限，民事訴訟法第255
    條第1項第3款定有明文。本件原告起訴時，訴之聲明為：「
    (一)被告己○○、庚○○應將坐落於臺北縣淡水鎮○○段砲台
    埔小段2-3 地號土地上，面積為203 平方公尺（依實際丈量
    為準）之地上物拆除，並將該部分土地返還原告。(二)被告己○○、庚○○應連帶給付原告新臺幣（下同）1,045,450 元
    及自起訴狀繕本送達翌日起至清償日止按年息5 ％計算之利
    息。(三)被告己○○、庚○○應自起訴狀繕本送達翌日起至返
    還第一項之土地之日止，按月於每月1 日連帶給付原告17,4
    24元。(四)被告丙○○應將坐落於臺北縣淡水鎮○○段砲台埔
    小段2-3 地號土地上，面積為54平方公尺（依實際丈量為準
    ）之地上物拆除，並將該部分土地返還原告。(五)被告丙○○
    應給付原告278,100 元及自起訴狀繕本送達翌日起至清償日
    止按年息5 ％計算之利息。(六)被告丙○○應自起訴狀繕本送
    達翌日起至返還第四項之土地之日止，按月於每月1 日給付
    原告4,635 元。(七)被告丁○○應將坐落於臺北縣淡水鎮○○
    段砲台埔小段2-3 地號土地上，面積為19平方公尺（依實際
    丈量為準）之地上物拆除，並將該部分土地返還原告。(八)被
    告丁○○應給付原告97,850元及自起訴狀繕本送達翌日起至
    清償日止按年息5 ％計算之利息。(九)被告丁○○應自起訴狀
    繕本送達翌日起至返還第七項之土地之日止，按月於每月1
    日給付原告1,631 元。(十)被告壬○○、癸○○○、戊○○○
    、子○○○應將坐落於臺北縣淡水鎮○○段砲台埔小段2-3
    地號土地上，面積為50平方公尺（依實際丈量為準）之地上
    物拆除，並將該部分土地返還原告。(十一)被告壬○○、癸○○○、戊○○○、子○○○應連帶給付原告257,500 元及自起
    訴狀繕本送達翌日起至清償日止按年息5 ％計算之利息。(十二)
    被告壬○○、癸○○○、戊○○○、子○○○應自起訴狀繕
    本送達翌日起至返還第十項之土地之日止，按月於每月1 日
    連帶給付原告4,292 元。(十三)關於第一、二、四、七、十項之
    請求，原告願供擔保，請准宣告假執行。」，嗣於訴訟進行
    中，多次變更訴之聲明，最後之聲明為「(一)被告丙○○應將
    坐落臺北縣淡水鎮○○段砲台埔小段2-3 地號土地如附圖所
    示A 、B 部分，門牌號碼為臺北縣淡水鎮○○街1 巷5 號、
    6 號及7 號，面積合計255 平方公尺之地上物拆除，並將該
    部分土地騰空返還原告。(二)被告己○○、庚○○應自如附圖
    所示A 部分土地上、門牌號碼臺北縣淡水鎮○○街1 巷5 號
    建物內遷出。(三)被告丙○○應給付原告1,313,250 元及自起
    訴狀繕本送達翌日起至清償日止按年息5 ％計算之利息；並
    應自起訴狀繕本送達翌日起至返還第一項土地之日止，按月
    於每月1 日給付原告21,888元。(四)被告丁○○應將坐落臺北
    縣淡水鎮○○段砲台埔小段2-3 地號土地如附圖所示C 部分
    ，門牌號碼為臺北縣淡水鎮○○街1 巷6-1 號，面積為19平
    方公尺之地上物拆除，並將該部分土地騰空返還原告。(五)被
    告丁○○應給付原告97,850元及自起訴狀繕本送達翌日起至
    清償日止按年息5 ％計算之利息；並應自起訴狀繕本送達翌
    日起至返還第四項土地之日止，按月於每月1 日給付原告1,
    631 元。(六)被告壬○○應將坐落臺北縣淡水鎮○○段砲台埔
    小段2-3 地號土地如附圖所示D 部分，門牌號碼為臺北縣淡
    水鎮○○街80巷20號、面積為48平方公尺之地上物拆除，並
    將該部分土地騰空返還原告。(七)被告癸○○○應將坐落臺北
    縣淡水鎮○○段砲台埔小段2-3 地號土地如附圖所示D 部分
    ，門牌號碼為臺北縣淡水鎮○○街80巷20之1 號、面積為48
    平方公尺之地上物拆除，並將該部分土地騰空返還原告。(八)
    被告戊○○○應將坐落臺北縣淡水鎮○○段砲台埔小段2-3
    地號土地如附圖所示D 部分，門牌號碼為臺北縣淡水鎮○○
    街80巷20之2 號、面積為48平方公尺之地上物拆除，並將該
    部分土地騰空返還原告。(九)被告子○○○應將坐落臺北縣淡
    水鎮○○段砲台埔小段2-3 地號土地如附圖所示D 部分，門
    牌號碼為臺北縣淡水鎮○○街80巷20之3 號、面積為48平方
    公尺之地上物拆除，並將該部分土地騰空返還原告。(十)被告
    子○○○應將面積為48平方公尺、坐落臺北縣淡水鎮○○段
    砲台埔小段2-3 地號土地如附圖所示D 部分，門牌號碼為臺
    北縣淡水鎮○○街80巷20之3 號之屋頂加蓋物拆除，並將該
    部分土地騰空返還原告。(十一)被告壬○○、癸○○○、戊○○○、子○○○應給付原告247,200 元及自起訴狀繕本送達翌
    日起至清償日止按年息5 ％計算之利息；並應自起訴狀繕本
    送達翌日起至返還第六、七、八、九、十項土地之日止，按
    月於每月1 日給付原告4,120 元。(十二)關於第一項、第三項、
    第四項、第六項、第七項、第八項、第九項、第十項之請求
    ，願供擔保，請准宣告假執行。」，核其所為，係屬擴張或
    減縮應受判決事項之聲明，揆諸前開規定，自應准許。
三、原告起訴主張：坐落臺北縣淡水鎮○○段砲台埔小段2-3 地
    號土地（下稱系爭土地）為原告臺北縣淡水鎮公所所有，被
    告丙○○所有臺北縣淡水鎮○○街1 巷5 號房屋無權占用系
    爭土地如附圖所示A 部分即「2-3 （5） 、2-3 （6） 」、
    面積共53平方公尺部分，前開房屋目前由被告己○○、庚○○居住使用。被告丙○○所有臺北縣淡水鎮○○街1 巷6 號
    房屋、7 號房屋無權占用系爭土地如附圖所示B 部分即「2-
    3 （4） 、2-3 （3） 」、面積分別為148 平方公尺、54平
    方公尺部分，被告丁○○所有臺北縣淡水鎮○○街1 巷6-1
    號房屋無權占用系爭土地如附圖所示C 部分即2-3 （7） 、
    面積19平方公尺部分。被告壬○○、癸○○○、戊○○○分
    別為臺北縣淡水鎮○○街80巷20號（1 樓）、20之1 號（2
    樓）、20之2 號（3 樓）房屋之所有權人，被告子○○○則
    為臺北縣淡水鎮○○街80巷20之3 號（4 樓）及頂樓增建物
    之所有權人，前開臺北縣淡水鎮○○街80巷20號（1 樓）、
    20之1 號（2 樓）、20之2 號（3 樓）、20之3 號（4 樓）
    及頂樓增建物則無權占用系爭土地如附圖所示D 部分即2-3
    （2） 、面積48平方公尺部分，原告於97年6 月24日由內部
    地政人員測量後始知前開占用之事實，自得依民法第767 條
    規定請求被告丙○○、丁○○、壬○○、癸○○○、戊○○○、子○○○拆除還地，並請求被告己○○、庚○○自臺北
    縣淡水鎮○○街1 巷5 號房屋內遷出，亦得依民法第179 條
    、第184 條、第185 條等規定，請求被告丙○○給付原告自
    起訴狀繕本送達起回溯五年計算占有期間內所獲致按土地申
    報地價年息百分之10計算相當於租金之損害金1,313,250 元
    （計算式如下：10,300×255 ×10％×5 ＝1,313,250） 及
    自起訴狀繕本送達翌日起至返還所占用之土地之日止，按月
    於每月1 日給付原告21,888元（計算式如下：10,300×255
    ×10％×1/12＝21,888）；請求被告丁○○給付原告自起訴
    狀繕本送達起回溯五年計算占有期間內所獲致按土地申報地
    價年息百分之10計算相當於租金之損害金97,850元（計算式
    如下：10,300×19×10％×5 ＝97,850）及自起訴狀繕本送
    達翌日起至返還所占用之土地之日止，按月於每月1 日給付
    原告1,631 元（計算式如下：10,300×19×10％×1/12＝1,
    631） ；請求被告壬○○、癸○○○、戊○○○、子○○○
    給付原告自起訴狀繕本送達起回溯五年計算占有期間內所獲
    致按土地申報地價年息百分之10計算相當於租金之損害金24
    7,200 元（計算式如下：10,300×48×10％×5 ＝247,200
    ）及自起訴狀繕本送達翌日起至返還所占用之土地之日止，
    按月於每月1 日給付原告4,120 元（計算式如下：10,300×
    48×10％×1/12＝4,120） 等語。並聲明：(一)被告丙○○應
    將坐落臺北縣淡水鎮○○段砲台埔小段2-3 地號土地如附圖
    所示A 、B 部分，門牌號碼為臺北縣淡水鎮○○街1 巷5 號
    、6 號及7 號，面積合計255 平方公尺之地上物拆除，並將
    該部分土地騰空返還原告。(二)被告己○○、庚○○應自如附
    圖所示A 部分土地上、門牌號碼臺北縣淡水鎮○○街1 巷5
    號建物內遷出。(三)被告丙○○應給付原告1,313,250 元及自
    起訴狀繕本送達翌日起至清償日止按年息5 ％計算之利息；
    並應自起訴狀繕本送達翌日起至返還第一項土地之日止，按
    月於每月1 日給付原告21,888元。(四)被告丁○○應將坐落臺
    北縣淡水鎮○○段砲台埔小段2-3 地號土地如附圖所示C 部
    分，門牌號碼為臺北縣淡水鎮○○街1 巷6-1 號，面積為19
    平方公尺之地上物拆除，並將該部分土地騰空返還原告。(五)
    被告丁○○應給付原告97,850元及自起訴狀繕本送達翌日起
    至清償日止按年息5 ％計算之利息；並應自起訴狀繕本送達
    翌日起至返還第四項土地之日止，按月於每月1 日給付原告
    1,631 元。(六)被告壬○○應將坐落臺北縣淡水鎮○○段砲台
    埔小段2-3 地號土地如附圖所示D 部分，門牌號碼為臺北縣
    淡水鎮○○街80巷20號、面積為48平方公尺之地上物拆除，
    並將該部分土地騰空返還原告。(七)被告癸○○○應將坐落臺
    北縣淡水鎮○○段砲台埔小段2-3 地號土地如附圖所示D 部
    分，門牌號碼為臺北縣淡水鎮○○街80巷20之1 號、面積為
    48平方公尺之地上物拆除，並將該部分土地騰空返還原告。
    (八)被告戊○○○應將坐落臺北縣淡水鎮○○段砲台埔小段2-
    3 地號土地如附圖所示D 部分，門牌號碼為臺北縣淡水鎮○○街80巷20之2 號、面積為48平方公尺之地上物拆除，並將
    該部分土地騰空返還原告。(九)被告子○○○應將坐落臺北縣
    淡水鎮○○段砲台埔小段2-3 地號土地如附圖所示D 部分，
    門牌號碼為臺北縣淡水鎮○○街80巷20之3 號、面積為48平
    方公尺之地上物拆除，並將該部分土地騰空返還原告。(十)被
    告子○○○應將面積為48平方公尺、坐落臺北縣淡水鎮○○
    段砲台埔小段2-3 地號土地如附圖所示D 部分，門牌號碼為
    臺北縣淡水鎮○○街80巷20之3 號之屋頂加蓋物拆除，並將
    該部分土地騰空返還原告。(十一)被告壬○○、癸○○○、戊○○○、子○○○應給付原告247, 200元及自起訴狀繕本送達
    翌日起至清償日止按年息5 ％計算之利息；並應自起訴狀繕
    本送達翌日起至返還第六、七、八、九、十項土地之日止，
    按月於每月1 日給付原告4,120 元。(十二)關於第一項、第三項
    、第四項、第六項、第七項、第八項、第九項、第十項之請
    求，願供擔保，請准宣告假執行。
四、被告己○○則以：房子是我父親付了10萬元的租金向被告丙○○租的，希望給我們一些時間搬遷云云資為抗辯云云，並
    聲明：(一)原告之訴駁回。(二)如受不利判決，願供擔保請准宣
    告免為假執行。
五、被告庚○○經合法通知，無正當理由未於最後一次言詞辯論
    期日到庭，據其之前到庭之陳述則以：其只是租房子而已云
    云資為抗辯，並聲明：(一)原告之訴駁回。(二)如受不利判決，
    願供擔保請准宣告免為假執行。
六、被告丙○○、丁○○則以：坐落臺北縣淡水鎮○○街1 巷5
    號、6 號、7 號房屋確實是被告丙○○的，6 之1 號房屋則
    是被告丁○○的，其願意於98年12月31日自己拆房子，但不
    願意給不當得利金，並聲明：(一)除拆屋還地部分外，原告其
    餘之訴駁回。(二)如受不利判決，願供擔保請准宣告免為假執
    行。
七、被告壬○○則以：系爭房屋是66年由建商所蓋，其當初是跟
    建商購買云云資為抗辯。並聲明：(一)原告之訴駁回。(二)如受
    不利判決，願供擔保請准宣告免為假執行。
八、被告癸○○○則以：其希望以租賃或買賣之方式，不要拆房
    子云云資為抗辯，並聲明：(一)原告之訴駁回。(二)如受不利判
    決，願供擔保請准宣告免為假執行。
九、被告戊○○○經合法通知，無正當理由未於言詞辯論期日到
    庭，據其之前提出之書狀則以：被告自購買臺北縣淡水鎮○○街80巷20之2 號房屋起，即按期繳交房屋稅，原告對被告
    越界建築情事，早已知悉，卻不即時提出異議，依民法第79
    6 條規定，自不得請求被告移去或變更建築物。本件被告係
    將系爭土地及自己共有土地興建鋼筋混擬土建物四樓，拆除
    部分建物將影響整個建築結構安全，有失經濟效益，且原告
    數十年均未請求拆屋還地，該土地亦坐落於鎮內坡上，利用
    經濟價值有限，原告因受返還該基地可得利益甚微，被告則
    因該樓房之拆除所受損失甚鉅，比較衡量結果，原告訴請拆
    屋還地無非以損害被告為主要目的，而屬權利濫用，非不可
    以其他替代方案為之，被告願以相當之價額，購買越界部分
    之土地云云資為抗辯。並聲明：(一)原告之訴駁回。(二)如受不
    利判決，願供擔保請准宣告免為假執行。
十、被告子○○○則以：臺北縣淡水鎮○○街80巷20之3 號之屋
    頂加蓋物為其所增建，占用系爭土地部分之房屋，是在65年
    原來建物蓋好搬進去後1 、2 年加建的，原告不可能在97年
    6 月才知道，且加建部分也有繳房屋稅，其房屋沒有佔據48
    平方公尺這麼多，希望可以向原告買或租占用部分之土地云
    云資為抗辯，並聲明：(一)原告之訴駁回。(二)如受不利判決，
    願供擔保請准宣告免為假執行。
十一、本院整理兩造各自之主張及陳述，認兩造不爭執之事實如
      下：
  (一)系爭土地為原告臺北縣淡水鎮公所所有，應有部分全部。
  (二)坐落臺北縣淡水鎮○○街1 巷5 號房屋之事實上處分權人為
    被告丙○○，目前則由被告己○○、庚○○居住使用，前開
    房屋無權占用系爭土地如附圖所示A 部分即「2-3 （5） 、
    2-3 （6） 」所示、面積共53平方公尺部分。
  (三)坐落臺北縣淡水鎮○○街1 巷6 號房屋之事實上處分權人為
    被告丙○○，前開房屋無權占用附圖所示2-3 （4） 、面積
    為148平方公尺部分。
  (四)坐落臺北縣淡水鎮○○街1 巷7 號房屋之事實上處分權人為
    被告丙○○，前開房屋無權占用附圖所示2-3 （3） 、面積
    54平方公尺部分。
  (五)坐落臺北縣淡水鎮○○街1 巷6-1 號房屋之事實上處分權人
    為被告丁○○，前開房屋無權占用系爭土地如附圖所示C 部
    分即2-3 （7） 、所示、面積19平方公尺部分。
  (六)坐落臺北縣淡水鎮○○街80巷20號、20之1 號、20之2 號、
    20之3 號及頂樓增建物房屋之所有權人為分別為被告壬○○
    、癸○○○、戊○○○、子○○○，前開房屋無權占用系爭
    土地如附圖所示D 部分即2-3 （2） 、面積48平方公尺部分
    。
  (七)前開事實，業據原告提出土地登記謄本、稅籍資料查詢、建
    物登記謄本、現場照片等為證，且經本院至現場履勘無訛，
    製有勘驗筆錄1 件並委請臺北縣淡水地政事務所繪製土地複
    丈成果圖1 件在卷可稽，復為被告所不爭，應堪信為真實。
十二、得心證之理由：本件原告主張被告無權占用系爭土地之事
      實，雖為被告所不爭，然仍以前開情詞置辯，是本件兩造
      之爭點，即在於：(一)原告是否知道被告壬○○、癸○○○
      、戊○○○、子○○○越界建築而不即提出異議？(二)原告
      請求拆除坐落臺北縣淡水鎮○○街80巷20號、20之1 號、
      20之2 號、20之3 號等房屋及20之3 號頂樓增建物，是否
      構成權利濫用？(二)原告得請求相當於租金之損害金各為若
      干？茲分述如下：
  (一)原告是否知道被告壬○○、癸○○○、戊○○○、子○○○
    越界建築而不即提出異議？
    按土地所有人建築房屋逾越疆界者，鄰地所有人如知其越界
    而不即提出異議，不得請求移去或變更其建築物，固為民法
    第796 條前段所明定，惟所謂知其越界，須鄰地所有人事實
    上知悉越界建築，方足當之。倘鄰地為法人所有者，則須其
    代表人或管理人知其情事，始能認為已知。而主張鄰地所有
    人知其越界而不即提出異議者，應就此項事實負舉證之責任
    。又鄰地所有人知越界情事而不異議，此項知與不知，並非
    依客觀情事定之，而係依鄰地所有人個人之情事而定，且於
    越界建築當時不知其事，而於建築完竣後始知其情事者，仍
    無本條之適用。本件被告戊○○○、子○○○雖主張其有繳
    納臺北縣淡水鎮○○街80巷20之2 號、20之3 號房屋占用系
    爭土地部分之房屋稅，故原告應知悉其等越界建築之情事云
    云，然房屋稅之繳納機關為各縣市政府稅捐稽徵處，原告臺
    北縣淡水鎮公所並非房屋稅之徵收機關，況在房屋建築完成
    之後，始有房屋稅之課徵問題，而系爭臺北縣淡水鎮○○街
    80巷20號、20之1 號、20之2 號、20之3 號房屋原有建物係
    在65年4 月16日興建完成，此有建物登記謄本在卷可稽（本
    院卷第99-102頁），被告子○○○自承占用系爭土地之增建
    部分係在原來建物蓋好搬進去後1 、2 年即66年或67年加建
    的。再由前開建物之稅籍資料觀之，系爭臺北縣淡水鎮○○
    街80巷20之1 號、20之2 號、20之3 號房屋，各建物面積其
    中90.8平方公尺係自65年5 月開始課稅，此部分與建物登記
    謄本所載面積90.35 平方公尺相近，而另面積49.3平方公尺
    部分，則係自73年9 月開始課稅，此部分與占用系爭土地之
    48平方公尺相近，可見前開臺北縣淡水鎮○○街80巷20之1
    號、20之2 號、20之3 號房屋占用系爭土地部分之增建，應
    係自73年9 月始開始課徵房屋稅，斯時該增建部分既已興建
    完成，自難以被告壬○○、癸○○○、戊○○○、子○○○
    有繳納房屋稅為由，即認原告於其等建築房屋之時已知其越
    界。此外，被告壬○○、癸○○○、戊○○○、子○○○並
    無法舉證證明原告於其越界建築當時即知其情事，則其等自
    不得援引民法第796 條之規定，主張原告不得請求移去或變
    更其建築物。
  (二)原告請求拆除坐落臺北縣淡水鎮○○街80巷20號、20之1 號
    、20之2 號、20之3 號等房屋及20之3 號頂樓增建物占用系
    爭土地部分，是否構成權利濫用？
    按民法第148 條權利濫用之禁止，係規定行使權利，不得以
    損害他人為主要目的，若當事人行使權利，雖足使他人喪失
    利益，而苟非以損害他人為主要目的，即不在該條所定範圍
    之內（最高法院45年台上字第105 號判例參照）。而權利之
    行使，是否以損害他人為主要目的，應以權利人因權利行使
    所能取得之利益，與他人及國家社會因其權利行使所受之損
    失比較衡量以定之。倘其權利之行使，自己所得之利益極少
    ，而他人及國家社會所受之損失甚大者，則可視為以損害他
    人為主要目的（最高法院71年度台上字第737 號判例意旨參
    照）。另所有權人於法令限制之範圍內，得自由使用、收益
    處分其所有物，並排除他人之干涉，此為民法第765 條所明
    定，準此，所有權人之權利是否行使、何時行使，原則上任
    由所有權人自行決之。而已登記不動產所有人行使除去妨害
    請求權並無民法第125 條消滅時效規定之適用，其在相當期
    間內未行使該權利，除有特別情事足以引起他人之正當信任
    ，以為其已不欲行使權利外，尚難僅因其久未行使權利，而
    指其嗣後行使權利係有違誠信原則。經查：本件被告子○○○自承臺北縣淡水鎮○○街80巷20號、20之1 號、20之2 號
    、20之3 號等房屋占用系爭土地之增建部分，係原來合法建
    物建築完成後1 、2 年才加建的，而由前開建物外觀可知，
    臺北縣淡水鎮○○街80巷20號、20之1 號、20之2 號、20之
    3 號等房屋本為雙併之四樓公寓，占用系爭土地之加建部分
    與原始建物外觀迥然不同，原始建物有其獨立結構甚明，是
    拆除前開房屋占用系爭土地之加建部分，應不致影響原始建
    物之原有結構及安全。再衡量系爭房屋占用系爭土地之增建
    部分係於66或67年加建，雖為鋼筋混擬土建築，然迄今已逾
    30年，由其課稅現值觀之，20號、20之1 號、20之2 號、20
    之3 號占用系爭土地之增建部分課稅現值分別為101,600 元
    、97,600元、94,600元、94,600元，共計388,400 元，而系
    爭土地地目為建、公告現值為每平方公尺36,800元，以占用
    面積48平方公尺計算，即價值1,766,400 元，可見原告請求
    被告壬○○、癸○○○、戊○○○、子○○○拆除越界部分
    之建物可取得之利益，顯然高於被告壬○○、癸○○○、戊○○○、子○○○所受之損害。是原告本於所有權請求被告
    壬○○、癸○○○、戊○○○、子○○○拆屋還地，自無權
    利濫用可言。
  (三)原告得請求相當於租金之損害金各為若干？
  1.按所有人對於無權占有其所有物者，得請求返還之，民法第
    767 條前段定有明文。系爭臺北縣淡水鎮○○街1 巷5 號、
    6 號、7 號、6-1 號等房屋及臺北縣淡水鎮○○街80巷20號
    、20之1 號、20之2 號、20之3 號房屋及其頂樓增建物既無
    權占用系爭土地，則原告依據前開規定請求被告丙○○、丁○○、壬○○、癸○○○、戊○○○、子○○○拆除還地，
    並請求被告己○○、庚○○自臺北縣淡水鎮○○街1 巷5 號
    建物內遷出，即有理由，應予准許。
  2.被告丙○○、丁○○、壬○○、癸○○○、戊○○○、子○○○無權占用原告所有系爭土地作為建物基地使用，自係因
    故意或過失不法侵害原告之土地所有權，使原告受有損害，
    原告自得依侵權行為之法則，請求其等賠償無法使用土地之
    損害。按無權占有他人土地，可獲得相當於租金之利益，並
    致土地所有權人受有同額之損害，應為社會之通念，是無權
    占有人顯係無法律上之原因而受利益，土地所有權人自得依
    不當得利法則，請求返還相當於租金之利益。則原告依民法
    第184 條第1 項、第185 條、第179 條之規定，以被告丙○○、丁○○、壬○○、癸○○○、戊○○○、子○○○無權
    占有系爭土地為由，請求被告丙○○、丁○○、壬○○、癸○○○、戊○○○、子○○○給付於占有期間內所獲致相當
    於租金計算之不當得利損害金，洵屬有據。次按城市地方房
    屋之租金，以不超過土地及其建築物申報總價額年息百分之
    10為限，此規定於租用基地建築房屋者亦準用之，土地法第
    97條第1 項、第105 條定有明文。而所謂土地價額係指法定
    地價而言，則為土地法施行法第25條所明定。又土地法第14
    8 條規定，土地所有權人依土地法所申報之地價為法定地價
    ；而依平均地權條例第16條前段雖規定，舉辦規定地價或重
    新規定地價時，土地所有權人未於公告期間申報地價者，以
    公告地價百分之80為其申報地價；惟依平均地權條例施行細
    則第21條規定，公有土地之公告地價即為申報地價。經查：
    系爭土地之公告地價即申報地價自89年7 月起每平方公尺為
    10,300元，有公告地價資料及土地登記第一類謄本在卷可按
    （本院卷第18、21頁），本院審酌被告丙○○、丁○○、壬○○、癸○○○、戊○○○、子○○○占用系爭土地所搭建
    之建物，均係作為住家使用，步行5-10分鐘可至淡水老街，
    步行10-15 分鐘可至淡水捷運站，步行3-5 分鐘可至最近之
    公車站牌，步行10分鐘內可至國小、國中、高中及真理大學
    ，有本院勘驗筆錄1 件（本院卷第131 頁）及現場照片、地
    圖等在卷可稽（本院卷第131 頁、141-144 頁），認被告丙○○、丁○○、壬○○、癸○○○、戊○○○、子○○○占
    用系爭土地之不當得利損害金以系爭土地申報地價之年息6
    ％計算應屬相當。然因原告係請求按月以相當於租金額計算
    損害金，參照民法第439 條規定：「承租人應依約定日期，
    支付租金；無約定者，依習慣；無約定亦無習慣者，應於租
    賃期滿時支付之。如租金分期支付者，於每期屆滿時支付之
    。如租賃物之收益有季節者，於收益季節終了時支付之。」
    ，本院認應以起算日翌月之相當日為支付時點。是被告丙○○應給付原告自起訴狀繕本送達起回溯五年計算占有期間內
    所獲致按土地申報地價年息6 ％計算相當於租金之損害金78
    7,950 元（計算式如下：10,300×255 ×6 ％×5 ＝787,95
    0） 及自起訴狀繕本送達翌日即98年1 月24日起至返還所占
    用之土地之日止，按月於翌月24日給付13,133元之損害金（
    計算式如下：10,300×255 ×6 ％×1/12＝13,133，元以下
    四捨五入），被告丁○○應給付原告自起訴狀繕本送達起回
    溯五年計算占有期間內所獲致按土地申報地價年息6 ％計算
    相當於租金之損害金58,710元（計算式如下：10,300×19×
    6 ％×5 ＝58,710）及自起訴狀繕本送達翌日即98年1 月25
    日起至返還所占用之土地之日止，按月於翌月25日給付原告
    979 元（計算式如下：10,300×19×6 ％×1/12＝979 ，元
    以下四捨五入），被告壬○○、癸○○○、戊○○○、子○○○應給付原告自起訴狀繕本送達起回溯五年計算占有期間
    內所獲致按土地申報地價年息6 ％計算相當於租金之損害金
    148,320 元（計算式如下：10,300×48×6 ％×5 ＝148,32
    0） 及自起訴狀繕本送達翌日即98年2 月6 日（以最後一位
    被告收受送達翌日為準）起至返還所占用之土地之日止，按
    月於翌月6 日給付原告2,472 元（計算式如下：10,300×48
    ×10 ％ ×1/12＝2,472） 。
  (四)從而，原告依據民法767 條、第184 條第1 項、第185 條、
    第179 條規定，請求(一)被告丙○○將坐落臺北縣淡水鎮○○
    段砲台埔小段2-3 地號土地如附圖所示A 部分即「2-3 （5
    ）、2-3 （6） 」、B 部分即「2-3 （4） 、2-3 （3）」
    ，門牌號碼為臺北縣淡水鎮○○街1 巷5 號、6 號及7 號，
    面積合計255 平方公尺之地上物拆除，並將該部分土地騰空
    返還原告。(二)被告己○○、庚○○自如附圖所示A 部分即「
    2-3 （5） 、2-3 （6） 」土地上、門牌號碼臺北縣淡水鎮
    ○○街1 巷5 號建物內遷出。(三)被告丙○○給付原告787,95
    0 元及自起訴狀繕本送達翌日即98年1 月24日起至清償日止
    按年息5 ％計算之利息；並自98年1 月24日起至返還第一項
    土地之日止，按月於翌月24日給付原告13,133元。(四)被告丁○○將坐落臺北縣淡水鎮○○段砲台埔小段2-3 地號土地如
    附圖所示C 部分即2-3 （7） ，門牌號碼為臺北縣淡水鎮○○街1 巷6-1 號，面積為19平方公尺之地上物拆除，並將該
    部分土地騰空返還原告。(五)被告丁○○給付原告58,710元及
    自起訴狀繕本送達翌日即98年1 月25日起至清償日止按年息
    5 ％計算之利息；並自98年1 月25日起至返還第四項土地之
    日止，按月於翌月25日給付原告979 元。(六)被告壬○○將坐
    落臺北縣淡水鎮○○段砲台埔小段2-3 地號土地如附圖所示
    D 部分即2-3 （2） ，門牌號碼為臺北縣淡水鎮○○街80巷
    20 號 、面積為48平方公尺之地上物拆除，並將該部分土地
    騰空返還原告。(七)被告癸○○○將坐落臺北縣淡水鎮○○段
    砲台埔小段2-3 地號土地如附圖所示D 部分即2-3 （2） ，
    門牌號碼為臺北縣淡水鎮○○街80巷20之1 號、面積為48平
    方公尺之地上物拆除，並將該部分土地騰空返還原告。(八)被
    告戊○○○將坐落臺北縣淡水鎮○○段砲台埔小段2-3 地號
    土地如附圖所示D 部分即2-3 （2） ，門牌號碼為臺北縣淡
    水鎮○○街80巷20之2 號、面積為48平方公尺之地上物拆除
    ，並將該部分土地騰空返還原告。(九)被告子○○○將坐落臺
    北縣淡水鎮○○段砲台埔小段2-3 地號土地如附圖所示D 部
    分即2- 3（2） ，門牌號碼為臺北縣淡水鎮○○街80巷20之
    3 號、面積為48平方公尺之地上物拆除，並將該部分土地騰
    空返還原告。(十)被告子○○○將面積為48平方公尺、坐落臺
    北縣淡水鎮○○段砲台埔小段2-3 地號土地如附圖所示D 部
    分即2- 3（2） ，門牌號碼為臺北縣淡水鎮○○街80巷20之
    3 號之屋頂加蓋物拆除，並將該部分土地騰空返還原告。(十一)
    被告壬○○、癸○○○、戊○○○、子○○○給付原告148,
    320 元及自起訴狀繕本送達翌日即98年2 月6 日（以送達最
    後一位被告翌日為準）起至清償日止按年息5 ％計算之利息
    ；並自98年2 月6 日至返還第六、七、八、九、十項土地之
    日止，按月於翌月6 日給付原告2,472 元，為有理由，應予
    准許。逾此部分之請求，即屬無據，應予駁回。
十三、本件原告陳明就關於第一項、第三項、第四項、第六項、
      第七項、第八項、第九項、第十項之請求，願供擔保請准
      宣告假執行。被告亦陳明願供擔保，請准宣告免為假執行
      。經核就關於第一項、第三項、第四項、第六項、第七項
      、第八項、第九項、第十項請求原告勝訴部分，經核均無
      不合，爰各酌定相當之擔保金額准許及宣告免為假執行。
      至關於五項、第十一項請求部分，所命給付未逾50萬元，
      就原告勝訴部分應依職權宣告假執行，並酌定相當擔保金
      額宣告免為假執行。至被告丙○○、丁○○雖稱其願意於
      98年12月31日前自行拆除，然因仍附有拆除期限，尚難認
      屬認諾，故此部分尚不得依職權宣告假執行，附此敘明。
十四、本件為判決之基礎已臻明確，兩造其餘之攻擊防禦方法及
      舉證，核與判決無影響，毋庸一一論列，併此敘明。
十五、本院依職權定本件訴訟費用額為127,080 元（本件訴訟標
      的價額應為11,849,600元，【計算式：322 ×36,800＝11
      ,849,600 】 ，應徵第一審裁判費116,280 元，登報費1,
      550 元，測量費9,250 元），應由原告負擔20分之1 ，由
      被告己○○、庚○○共同負擔20分之1 、由被告丙○○負
      擔4 分之3 、由被告丁○○負擔20分之1 、由被告壬○○
      、癸○○○、戊○○○、子○○○共同負擔10分之1 。
十六、訴訟費用負擔之依據：民事訴訟法第79條、第85條第1 項
      、第87條第1 項。
中    華    民    國    98    年    6     月    29    日
                  民事第一庭  法  官  藍雅清
以上正本證明與原本無異。
如對本判決上訴，應於判決送達後20日內向本院提出上訴狀。
中    華    民    國    98    年    7     月    1     日
                              書記官  蘇意絜


司法院資訊處製作；財團法人民間司法改革基金會備份。
